臺灣臺北地方法院民事判決　　　　　　 100年度訴字第1740號
原　　　告　孫正霖
訴訟代理人　余西鈞律師
被　　　告　林慶鐘
　　　　　　臺北汽車客運股份有限公司
法定代理人　李博文
訴訟代理人　王宜昌
上二人共同
訴訟代理人　湯明亮律師
複代理人　　周明榮律師
上列當事人請求侵權行為損害賠償事件，原告提起刑事附帶民事
訴訟，經本院刑事庭裁定移送前來，本院於民國100年8月1日言
詞辯論終結，判決如下：
    主      文
被告應連帶給付原告新臺幣貳拾萬零伍拾陸元，及自民國九十九
年十一月十三日起至清償日止，按年息百分之五計算之利息。
原告其餘之訴駁回。
本判決第一項於原告以新臺幣柒萬元供擔保後，得假執行；但被
告如以新臺幣貳拾萬零伍拾陸元為原告預供擔保後，得免為假執
行。
原告其餘假執行聲請駁回。
訴訟費用由被告負擔百分之二十，餘由原告負擔。
    事實及理由
一、原告起訴主張：被告林慶鐘為被告臺北汽車客運股份有限公
    司之司機，於民國99年1月9日駕駛車牌號碼117-FQ號營業大
    客車，沿臺北市○○路公車專用道由西往東方向直行行駛，
    竟疏於注意，於同日12時45分許，在臺北市○○路○段142號
    前，自後方撞擊騎乘腳踏車侵入快車道穿越道路之孫新銘，
    致孫新銘倒地後因顱內出血神經性休克而於99年2月1日死亡
    ，原告共支出殯葬費用、醫療費用及腳踏車修理費用等合計
    新臺幣（下同）372,584元，原告為孫新銘之子，因被告林
    慶鐘之侵權行為痛失父親，且為父親辦理喪葬事宜往來奔波
    身心俱疲，為此爰依民法第184條第1項前段、第188條第1項
    規定請求被告就原告所支出殯葬費用、醫療費用、腳踏車修
    理費用及非財產上損害賠償450萬元負擔侵權行為損害賠償
    責任。並聲明：被告應連帶給付原告4,872,584元，及自起
    訴狀繕本送達翌日起至清償日止，按年息5%計算之利息；並
    願供擔保，請准宣告假執行。
二、被告則以：
  (一)訴外人孫新銘違規穿越闖入公車專用快車道時，距離被告徐
    慶鐘所駕駛之公車僅4公尺，被告林慶鐘雖即時踩煞車，惟
    依斯時公車車速20多公里計算，煞車距離及反應距離至少須
    1.8公尺及4.16公尺（合計5.96公尺）方能煞停，是縱使被
    告林慶鐘於發現訴外人孫新銘時即時踩下煞車，亦無法防止
    公車撞及孫新銘，因此被告林慶鐘及被告臺北汽車客運股份
    有限公司（下稱臺北客運公司）對於原告自不須連帶負擔侵
    權行為損害賠償責任。再者，訴外人孫新銘因違規穿越公車
    專用快車道，致被告林慶鐘煞車不及撞擊死亡，被告林慶鐘
    對此不負過失責任，縱被告林慶鐘對本件車禍應負擔過失責
    任，然孫新銘違規穿越公車專用快車道應為肇事主因，被告
    林慶鐘疏未注意車前狀況僅為肇事次因，孫新銘應負擔過失
    責任10分之9，被告林慶鐘僅須負擔10分之1。又原告業已受
    領強制汽車責任保險保險金310,066元，依強制汽車責任保
    險第32條規定，自得就原告所主張損害賠償額扣除之。
  (二)而關於訴外人孫新銘由全民健康保險局所提供之醫療給付部
    分，業已法定移轉予中央健康保險局，原告不得再為請求；
    另原告並未證明看護費用係為因住院所必要之支出，是原告
    請求醫療費用及看護費用合計171,684元，顯屬無據。
  (三)腳踏車修理費用900元部分：該腳踏車並非原告所有，原告
    請求賠償腳踏車修理費用，並無理由。
  (四)殯葬費用200,000元部分：原告並未提出單據證明確有支出
    喪葬費用20萬元。
  (五)非財產上損害賠償450萬元部分：被告林慶鐘為高中畢業，
    經濟狀況不佳，且無任何資產，原告所主張非財產上損害賠
    償應以50萬元為適當。
  (六)並聲明：1.原告之訴駁回；2.如受不利判決，願供擔保請准
    宣告免為假執行。
三、兩造不爭執事項：被告林慶鐘於民國99年1月9日駕駛車牌號
    碼117-FQ號營業大客車，沿臺北市○○路公車專用道由西往
    東方向直行行駛，於同日12時45分許，在臺北市○○路○段
    142號前，自後方撞擊騎乘腳踏車侵入公車專用快車道穿越
    道路之孫新銘，致孫新銘倒地後因顱內出血神經性休克而於
    99年2月1日死亡。
四、得心證之理由：
  (一)按因故意或過失，不法侵害他人之權利者，負損害賠償責任
    。受僱人因執行職務，不法侵害他人之權利者，由僱用人與
    行為人連帶負損害賠償責任。民法第184條第1項前段、第
    188條第1項前段分別定有明文。又不法侵害他人致死者，對
    於支出醫療及增加生活上需要之費用或殯葬費之人，亦應負
    損害賠償責任。不法侵害他人致死者，被害人之父、母、子
    、女及配偶，雖非財產上之損害，亦得請求賠償相當之金額
    。民法第192條第1項、第194條亦有明定。經查，被告林慶
    鐘於民國99年1月9日駕駛車牌號碼117-FQ號營業大客車，沿
    臺北市○○路公車專用道由西往東方向直行行駛，於同日12
    時45分許，在臺北市○○路○段142號前，自後方撞擊騎乘腳
    踏自行車侵入公車專用快車道穿越道路之孫新銘，致孫新銘
    倒地後因顱內出血神經性休克而於99年2月1日死亡，案經原
    告提起刑事業務過失致人於死告訴，經本院刑事庭以99年度
    交訴字第90號判處被告林慶鐘有期徒刑六月，嗣被告林慶鐘
    提起上訴，經臺灣高等法院刑事庭於100年5月26日判決上訴
    駁回確定在案等情，有刑事判決附卷可憑（卷第28、29頁）
    ；雖被告答辯主張：依交通部所頒一般公路汽車煞車距離、
    行車速度對照表及汽車行駛距離及反應距離一覽表，以車禍
    當時被告林慶鐘所駕駛車牌號碼為117-FQ公車時速20公里計
    算，所須煞車距離及反應距離至少為5.96公尺，而被害人孫
    新銘違規穿越闖入公車專用快車道時，距離被告林慶鐘所駕
    駛營業大客車僅餘4公尺，縱被告林慶鐘即時煞車，亦無法
    防止本件車禍之發生等語，然而，被告林慶鐘於本件肇事事
    故有其疏失，已據台北市車輛行車事故鑑定委員會、覆議委
    員會鑑定無誤，有鑑定意見書、覆議意見書可佐，且「依（
    刑事案件）卷附之系爭營業大客車行車紀錄器翻拍照片所示
    ，被害人孫新銘出現在紀錄器鏡頭前方時，與被告林慶鐘所
    駕營業大客車至少有超過1輛自小客車車身的距離，而一般
    自小客車大約4至5公尺左右。再佐以被害人孫新銘係民國3
    年生，其動向必定不快，則被害人花2至3秒左右，始能自路
    旁橫越到肇事地點，並非不能想像之事。參以被告林慶鐘之
    交通事故談話紀錄表，其自承當時車速為時速20 公里等語
    ，依交通部66年10月27日交路（66）字第10275號函所檢附
    之汽車行駛距離及反應一覽表，時速20公里每秒鐘行駛的距
    離為5.56公尺，是據此推知在被告所駕車駛至肇事地點前至
    少逾10公尺，即可發現被害人的車行動向。而依前揭反應一
    覽表，時速20公里可以反應的距離為4.16公尺，以被告當時
    的行車狀況，當可即時反應停煞，然其卻對於逾10 公尺前
    的被害人車行動向反應不及，顯見被告確有違反注意車前狀
    況的注意義務而有疏失」等情，亦由刑事判決所確認，則被
    告林慶鐘有前述侵權行為之事實應堪確認，揆諸前揭規定，
    被告林慶鐘及臺北客運公司應連帶負擔侵權行為損害賠償責
    任。
  (二)次按「汽車行駛時，駕駛人應注意車前狀況及兩車併行之間
    隔，並隨時採取必要之安全措施」、「慢車行駛，應遵守道
    路交通標誌、標線、號誌之指示，並服從交通指揮人員之指
    揮。慢車應在劃設之慢車道上靠右順序行駛，在未劃設慢車
    道之道路，應靠右側路邊行駛。但公路主管機關、市區道路
    主管機關或警察機關對行駛地區、路線或時間有特別規定者
    ，應依其規定。慢車不得侵入快車道或人行道行駛，並不得
    在禁止穿越地段穿越道路」，道路交通安全規則第94條第3
    項、第124條分別定有明文，本件被告林慶鐘駕駛營業大客
    車因疏未注意車前狀況撞擊被害人孫新銘；而被害人孫新銘
    騎乘腳踏自行車違規穿越供營業大客車專用快車道行駛，致
    發生本件事故，雙方各自疏未注意遵守前開交通安全規則之
    行為，與本件事故造成被害人孫新銘之死亡結果間，具有相
    當因果關係甚明。而雙方疏失之情節，經臺北市車輛行車事
    故鑑定委員會及覆議委員會、臺北市政府交通局鑑定結果，
    認為被害人孫新銘違規穿越車道為肇事主因，被告林慶鐘未
    注意車前狀況為肇事次因等情，有事故鑑定意見書、覆議意
    見書可佐；職是之故，被告林慶鐘就本件車禍事故之發生固
    有過失，惟其辯稱被害人孫新銘亦應負擔部分責任等語，應
    屬可採。
  (三)再就原告請求各項賠償金額，逐項審查如下：
  1.請求醫療費用156,084元部分（原告就此部分原記載請求金
    額為171,684元，其中看護費用15,600元部分外，請求醫療
    費用金額為156,084元）：按不法侵害他人致死者，對於支
    出醫療費之人，亦應負擔損害賠償責任。損害賠償，除法律
    另有規定或契約另有訂定外，應以填補債權人所受損害及所
    失利益為限，民法第192條第1項、第216條第1項定有明文，
    是原告主張其因本件車禍事故而支出醫療費用之部分，以填
    補損害之必要性範圍內，得請求被告賠償：
    查原告所主張自被害人孫新銘於99年1月9日急診住院至99
      年2月1日死亡期間，所支付之全部醫療費用，其中自付費
      用為19,470元（19,390元＋80元），而建保給付金額則為
      138,921元（130,363元＋8,558元），亦即由臺北市立聯
      合醫院向中央健康保險局申報請款之醫療給付，此有醫療
      費用收據在卷可據（附民卷第5、6頁）。
    按全民健康保險法第82條第1項第1款（修法生效後條文為
      95條第1項第1款）規定「保險對象因發生保險事故，而對
      第三人有損害賠償請求權者，本保險之保險人於提供保險
      給付後，得依下列規定，代位行使損害賠償請求權：一、
      汽車交通事故：向強制汽車責任保險保險人請求。」，而
      全民健康保險法為保險法之特別法，依特別法優先於普通
      法之原則，是全民健康保險法第82條規定應優先於保險法
      第135條、第103條之規定而為適用。從而全民健康保險之
      被保險人因汽車交通事故，經全民健康保險提供醫療給付
      者，全民健康保險之保險人自得向強制汽車責任保險之保
      險人代位請求該項給付。而依強制汽車責任保險法第32條
      （修正前為第30條）規定，於該範圍內，加害人或強制汽
      車責任保險之被保險人之損害賠償責任即因而解免，全民
      健康保險被保險人對於加害人之損害賠償請求權亦因而喪
      失（最高法院88年度台上字第353號判決意旨參照）。準
      此，被保險人即被害人孫新銘因參加全民健康保險而獲得
      醫療保險給付及被告臺北客運公司為專業運輸公司，自已
      依強制汽車責任保險法第4條規定投保汽車責任保險，揆
      諸上揭最高法院裁判意旨，原告原得請求被告給付之醫療
      費中已獲醫療保險給付138,921元部分之權利，已因全民
      健康保險法第82條規定而移轉予保險人，是原告此部分之
      請求，即失所據。
    另原告所支付之自付金額19,470元（19,390元＋80元）之
      部分，其中關於證明書費900元，因不屬醫療之必要行為
      ，應予剔除（附民卷第7頁，臺北市立聯合醫院醫療費用
      收據），就所請求18,570元（19,390元＋80元-900元）之
      部分為有理由；又原告於全聯福利中心所購買之成人紙尿
      褲、尿片、看護墊、衛生紙等物品，共計742元（309元＋
      433元），係照顧患者之必須用品，亦應准許。
    但原告所提出萊爾富便利商店、7-ELEVEN所製發編號為(1)
      LK00000000、(2)LJ00000000、(3)LJ00000000之統一發票（
      附民卷第9頁）中，萊爾富便利商店之消費品項為IC電話
      卡（100元），7-ELEVEN之消費品項為A4黑白影印（二發
      票合計18元），因非屬醫療之必要行為，應予剔除不得請
      求；而所提出杏一醫療用品所製發編號為LS00000000、LS
      00000000、LS00000000、LS00000000、LS00000000之統一
      發票，僅僅記載品項標號000000000、000000000、000000
      000、000000000、000000000、000000000、000000000之
      物品（合計841元），所提出寶康醫療器材有限公司發票
      ，則僅記載「用品」（280元，附民卷第15頁），因原告
      未能舉證證明該品項為何物品、此項費用與本件車禍事故
      之因果關係，或依醫生指示所為之必要性及有效性之支出
      ，是該部分即無從予以准許。
    準此，原告主張支出醫療費用部分，以19,312元之部分（
      18,570元＋742元）為有理由。
  2.看護費用15,600元部分：按不法侵害他人致死者，對於支出
    醫療及增加生活上需要之費用或殯葬費之人，亦應負損害賠
    償責任。民法第192條第1項定有明文。所稱之增加生活上之
    需要，係指被害以前並無此需要，因為受侵害，始有支付此
    費用之需要而言。查原告主張因被告林慶鐘之侵權行為，致
    其於被害人孫新銘於99年1月9日急診住院至99 年2月1日死
    亡期間所支出之看護費用15,600元部分，並提出臨時性照顧
    服務費領款單3紙為證，被告雖辯以原告未能證明看護費係
    屬住院所必要之支出云云，惟被害人孫新銘為98歲高齡老者
    ，因被告林慶鐘之過失侵權行為而於99年1月9日進入臺北市
    立聯合醫院急診處急救，至其於99年2月1日因顱內出血併神
    經性休克死亡，倘無被告林慶鐘之過失侵權行為，原告當不
    致支出看護費15,600元，是該項看護費用顯係因被告林慶鐘
    過失侵權行為始有支付之需要，自屬「增加生活上之需要」
    ，原告自得向被告請求賠償該項損害。
  3.腳踏車修理費用900元部分：原告稱腳踏車為其所有而交予
    其父孫新銘使用，因被告林慶鐘過失侵權行為而損害，因此
    支出修復必要費用900元云云。惟查本件原告係依刑事訴訟
    法第487條提起刑事附帶民事訴訟，然因犯罪所受損害之人
    ，於刑事訴訟程序中，固得提起附帶民事訴訟，對被告請求
    回復其損害，但其請求回復之損害，以被訴犯罪事實所生之
    損害為限，否則縱令得另行提起民事訴訟，亦不得於刑事訴
    訟程序附帶為此請求（最高法院60年度台上字第633號裁判
    意旨參照）。是所謂附帶提起民事訴訟之前提，必須該損害
    行為同時構成刑事犯罪，經刑事訴訟程序判決有罪，並經所
    屬法院刑事庭依刑事訴訟法第504條裁定移送該法院民事庭
    ，始得請求被告回復其損害。經查，本件被告林慶鐘係因業
    務過失致死案件，經判決有罪在案，已如前述，其並未因涉
    犯毀損罪嫌而遭起訴及受有罪判決，是揆諸前揭最高法院裁
    判意旨，自不得請求被告賠償損害。
  4.喪葬費20萬元部分：
    查原告固主張已支出喪葬費用20萬元；而就原告所提出之
      單據：殯葬管理處服務費10,000元、萬安生命科技股份有
      限公司往生禮儀用品5,700元之部分（合計15,700元），
      屬於原告支出之喪葬費，應予准許。
    次按民法第192條第1項所謂「殯葬費」係指收殮費及埋葬
      費，殯喪費之核給應斟酌死者之身分、地位及經濟狀況與
      實際上是否必要為準，關於殯喪費所得請求者為以實際支
      付為限。查原告所提出之單據中，其中關於洗照片300元
      （附民卷第13頁），係在99年1月21日所支付，乃係被害
      人孫新銘於99年2月1日死亡前所支付，原告並無提出證據
      證明與殯喪事宜有關；另戶籍謄本規費200元（附民卷第
      14頁）、柳丁872元（附民卷第16頁），均非屬所稱「殯
      葬費」之範圍，自不得請求被告賠償；又所請求之白漂布
      350元部分，原告提出估價單上記載繳款人姓名為「孫瑞
      」，原告雖稱已支付予孫瑞，惟並未提出任何證據證明，
      即無法證明原告業已支付該項費用；其他請求金額部分，
      原告未提出單據證明已有支出喪葬費，亦不能准許。
    準此，原告主張支出喪葬費部分，以15,700元為有理由。
  5.非財產上損害賠償450萬元部分：末按不法侵害他人致死者
    ，被害人之父、母、子、女及配偶，雖非財產上之損害，亦
    得請求相當之金額，民法第194條定有明文。又法院於酌定
    慰撫金數額時，應斟酌加害人與被害人雙方之身分、資力與
    加害程度，及其他各種情形核定之。所謂「相當之金額」，
    應以實際加害情形與其名譽影響是否重大，及被害人之身分
    地位與加害人經濟狀況等關係定之，此為最高法院51年台上
    字第223號判例、47年台上字第1221號判例意旨所揭示之原
    則。本院審酌原告所受損害程度、本件車禍事故被害人孫新
    銘違規闖越公車專用快車道為肇事主因，被告未注意車前狀
    況僅為肇事次因之情形、以及斟酌兩造資力、加害程度、教
    育程度等一切情狀，認原告請求精神慰撫金4,500,000元尚
    屬過高，應以2,500,000元為適當。
  6.又損害之發生或擴大，被害人與有過失者，法院得減輕賠償
    金額，或免除之，民法第217條第1項定有明文。查本件事故
    之發生，乃被害人孫新銘違規穿越車道為肇事主因，被告林
    慶鐘未注意車前狀況為肇事次因，已如前述，而原告雖非系
    爭車禍事故之直接被害人，惟其據以請求賠償之依據（即民
    法第192條第1項、第194條），性質上為獨立之請求權，但
    該請求權乃係基於死亡之同一事實而發生，衡諸情理，原告
    自應承擔過失，而受減免賠償金額之不利益。是本院審酌被
    告林慶鐘於本件事故中為疏未注意車前狀況之疏失、在本件
    事故中僅為肇事次因、被害人孫新銘違規穿越車道為肇事主
    因等等情節，因認為被告應承擔百分之20之過失責任為宜，
    因此，就原告上揭請求准許之醫療費用、看護費用、喪葬費
    用、非財產上損害賠償之部分，共計2,550,612元之部分，
    被告依照應承擔責任比例計算，以承擔損害賠償額510,122
    元為適當。
  (四)覆按強制汽車責任保險法第32條規定，保險人依本法規定所
    為之保險給付，視為被保險人損害賠償金額之一部分；被保
    險人受賠償請求時，得扣除之。又依上開規定扣除原告已領
    取之強制汽車責任保險給付，乃係損害賠償金額算定後之最
    終全額扣除，本無民法第217條第1項過失相抵之適用，若於
    原告請求賠償之金額中先予扣除，再為過失相抵之計算，無
    異減少上訴人所得扣除之強制汽車責任保險給付額，當非上
    開規定之本意（最高法院97年度台上字第261號裁判意旨參
    照）。查本件事故發生後，原告業已領取強制汽車責任保險
    金310,066元，此為兩造所不爭執，依前開規定，該項金額
    應予以扣除，而依前所述，原告所得請求被告賠償之金額以
    510,122元為有理由，經扣除上開已領取之強制汽車責任保
    險金310,066元後，得請求被告連帶賠償之金額應為200,056
    元。
  (五)末按給付無確定期限者，債務人於債權人得請求給付時，經
    其催告而未為給付，自受催告時起，負遲延責任。其經債權
    人起訴而送達訴狀，或依督促程序送達支付命令，或為其他
    相類之行為者，與催告有同一之效力。又遲延之債務以支付
    金錢為標的者，債權人得請求依法定利率計算之遲延利息，
    民法第229條、第233條第1項分別定有明文。查原告依侵權
    行為之法律關係請求被告負擔連帶侵權行為損害賠償責任，
    而本件起訴狀繕本係於99年11月12日送達於被告臺北客運公
    司，有本院刑事庭送達證書在卷可憑（見本院刑事庭99年度
    交附民字第252號案卷第18頁），則原告請求自起訴狀送達
    翌日（即99年11月13日）起至清償日止之法定遲延利息，即
    屬有據，應予准許。
五、綜上所述，原告主張被告應連帶負擔侵權行為損害賠償責任
    ，並應連帶給付原告200,056元，及自99年11月13日起至清
    償日止，按年息5%計算之利息，為有理由。逾此範圍，為無
    理由，應予駁回。
六、本件事證已臻明確，兩造其餘攻擊防禦方法、聲請調查之證
    據及所舉未經援用之證據，以及有關原告與被告楊天慧之間
    有關前婚姻之爭議或監護權行使，經本院斟酌後，認為均不
    足以影響本判決之結果，爰不一一論述，附此敘明。
七、假執行之宣告：本件所命被告給付之金額未逾500,000元，
    依民事訴訟法第389條第1項第5款規定應依職權宣告假執行
    ，至原告敗訴部分，其假執行之聲請亦失所附麗，爰併予駁
    回之。並依同法第392條第2項規定，依職權宣告被告如預供
    相當之擔保，得免為假執行。
八、據上論結，原告之訴一部有理由，一部無理由，爰依民事訴
    訟法第79條，判決如主文。
中    華    民    國   100    年    8     月    30    日
                  民事第七庭    法  官  蘇嘉豐
以上正本，係照原本作成。
如對本判決上訴，須於判決送達後20日內向本院提出上訴狀。如
委任律師提起上訴者，應一併繳納上訴審裁判費。
中    華    民    國   100    年    8     月    30    日
                                書記官  林鈞婷